---
title: "Assignment 3:"
subtitle:  "Pendling."
author: "Harald Vika"
date: last-modified
date-format: "dddd D MMM, YYYY"
lang: en-GB
format:
  html: default
  typst:
    papersize: a4
  pdf: 
    documentclass: article
    number-sections: true
    keep-tex: true
    papersize: A4
    fig-pos: "H"
abstract: ""
editor: 
  markdown: 
    wrap: sentence
echo: false
---

```{r}
library(tidyverse) |> suppressPackageStartupMessages()
library(lubridate) |> suppressPackageStartupMessages()
library(PxWebApiData) |> suppressPackageStartupMessages()
library(flextable) |> suppressPackageStartupMessages()
```

```{r}
#| label: bokna-kommuner


knr <- as.character(
c(
1102, 1103, 1108, 1124, 1127, 1120, 1122, 1121, 1119,
1144, 1130, 1106, 1146, 1149, 1216, 4612, 1145, 1133,
1134, 1135, 1154, 1160, 1211, 4611, 1129, 1141, 1142
)
)

knavn <- c(
"Sandnes (-2019)", "Stavanger", "Nye-Sandnes",
"Sola", "Randaberg", "Klepp", "Gjesdal", "Time",
"Hå", "Kvitsøy", "Strand", "Haugesund", "Tysvær",
"Karmøy", "Sveio (-2019)", "Sveio", "Bokn",
"Hjelmeland", "Suldal", "Sauda", "Vindafjord (-2006)",
"Vindafjord", "Etne (-2019)", "Etne",
"Forsand (-2019)", "Finnøy (-2020)", "Rennesøy (-2020)"
)

bokna_komm <- tibble(knr, knavn)
bokna_komm

```


# Hente data fra SSB

```{r}
# Informasjon om tabell

ApiData(
"http://data.ssb.no/api/v0/en/table/03321",
returnApiQuery = TRUE
)

```

```{r}
#| label: hent-boBF
#| cache: true

pend_02_24_ssb_boBF <- ApiData12(
urlToData   = "03321",
ArbstedKomm = list("*"),
Bokommuen   = knr,   
Tid         = as.character(2002:2024)
)

pend_02_24_boBF <- pend_02_24_ssb_boBF %>%
 # Henter kommune navn fra desc df
 mutate(
 akom_navn = arbeidsstedskommune,
 bkom_navn = bostedskommune ,
 akom = paste("k", ArbstedKomm, sep = ""),
 bkom = paste("k", Bokommuen, sep = ""),
 # skifter navn og nummer for Etne og Sveio
 akom = ifelse(akom == "k1211", "k4611", akom),
 akom = ifelse(akom == "k1216", "k4612", akom),
 bkom = ifelse(bkom == "k1211", "k4611", bkom),
 bkom = ifelse(bkom == "k1216", "k4612", bkom),
 akom_navn = ifelse(akom_navn == "Etne (-2019)", "Etne", akom_navn),
 akom_navn = ifelse(akom_navn == "Sveio (-2019)", "Sveio", akom_navn),
 bkom_navn = ifelse(bkom_navn == "Etne (-2019)", "Etne", bkom_navn),
 bkom_navn = ifelse(bkom_navn == "Sveio (-2019)", "Sveio", bkom_navn)
 ) %>%
 # Endrer noen variabelnavn
 rename(
 aar = Tid,
 pendlere = value
 ) %>%
 select(aar, akom, akom_navn, bkom, bkom_navn, pendlere) %>%
 as_tibble()

pend_02_24_boBF |> print(n = 5)
```

```{r}
#| label: hent-arbBF
#| cache: true

pend_02_24_ssb_arbBF <- ApiData12(
urlToData   = "03321",
ArbstedKomm = knr,            # arbeidssted = kommunene rundt Boknafjorden
Bokommuen   = list("*"),
Tid         = as.character(2002:2024)
)

pend_02_24_arbBF <- pend_02_24_ssb_arbBF %>%
 # Henter kommune navn fra desc df
 mutate(
 akom_navn = arbeidsstedskommune,
 bkom_navn = bostedskommune ,
 akom = paste("k", ArbstedKomm, sep = ""),
 bkom = paste("k", Bokommuen, sep = ""),
 # skifter navn og nummer for Etne og Sveio
 akom = ifelse(akom == "k1211", "k4611", akom),
 akom = ifelse(akom == "k1216", "k4612", akom),
 bkom = ifelse(bkom == "k1211", "k4611", bkom),
 bkom = ifelse(bkom == "k1216", "k4612", bkom),
 akom_navn = ifelse(akom_navn == "Etne (-2019)", "Etne", akom_navn),
 akom_navn = ifelse(akom_navn == "Sveio (-2019)", "Sveio", akom_navn),
 bkom_navn = ifelse(bkom_navn == "Etne (-2019)", "Etne", bkom_navn),
 bkom_navn = ifelse(bkom_navn == "Sveio (-2019)", "Sveio", bkom_navn)
 ) %>%
 # Endrer noen variabelnavn
 rename(
 aar = Tid,
 pendlere = value
 ) %>%
 select(aar, akom, akom_navn, bkom, bkom_navn, pendlere) %>%
 as_tibble()

pend_02_24_arbBF |> print(n = 5)

```

## Komunesammenslåing
```{r}
#| label: knr-u-SSV

# Liste over kommuner som ikke inngår i de sammenslåtte kommunene


knr_u_SSV <- paste(
  "k",
  c(
    1124, 1127, 1120, 1122, 1121, 1119, 1144, 1130,1106, 1146, 1149, 1145,
    1133, 1134, 1135, 1102,4611, 4612
    ),
  sep = ""
  )

knr_u_SSV

```

```{r}
#| label: ny-struktur-boBF

pend_02_24_boBF <- pend_02_24_boBF %>%
 mutate(
   nye_bkom = case_when(
     bkom %in% c("k1102", "k1108", "k1129") ~ "k1108",
     bkom %in% c("k1103", "k1141", "k1142") ~ "k1103",
     bkom %in% c("k1154", "k1159", "k1160") ~ "k1160",
 # Øvrige Bokna-region beholder sin bkom
     TRUE ~ bkom
 ),
 nye_bkom_navn = case_when(
   bkom %in% c("k1102", "k1108", "k1129") ~ "Sandnes",
   bkom %in% c("k1103", "k1141", "k1142") ~ "Stavanger",
   bkom %in% c("k1154", "k1159", "k1160") ~ "Vindafjord",
 # Øvrige Bokna-region beholder sitt bkom_navn
   TRUE ~ bkom_navn
 ),
 nye_akom = case_when(
   akom %in% c("k1102", "k1108", "k1129") ~ "k1108",
   akom %in% c("k1103", "k1141", "k1142") ~ "k1103",
   akom %in% c("k1154", "k1159", "k1160") ~ "k1160",
 # Øvrige Bokna-regionen beholder sin akom
   akom %in% knr_u_SSV ~ akom,
 # Resten av landet kodes som knr "9999"
   TRUE ~ "k9999"
 ),
 nye_akom_navn = case_when(
   akom %in% c("k1102", "k1108", "k1129") ~ "Sandnes",
   akom %in% c("k1103", "k1141", "k1142") ~ "Stavanger",
   akom %in% c("k1154", "k1159", "k1160") ~ "Vindafjord",
 # Øvrige Bokna-regionen beholder sitt akom_navn
   akom %in% knr_u_SSV ~ akom_navn,
 # Resten av landet kodes som knr "RAL"
   TRUE ~ "RAL"
 )
)


pend_02_24_boBF_agg <- pend_02_24_boBF |>
group_by(
  aar, nye_akom, nye_akom_navn,
  nye_bkom, nye_bkom_navn
  ) |>
  summarise(pendlere = sum(pendlere), .groups = "drop") |>
  rename(
    akom      = nye_akom,
    akom_navn = nye_akom_navn,
    bkom      = nye_bkom,
    bkom_navn = nye_bkom_navn
    )

pend_02_24_boBF_agg |> print(n = 5)

```

```{r}
#| label: ny-struktur-arbBF

pend_02_24_arbBF <- pend_02_24_arbBF |>
 mutate(
   nye_akom = case_when(
     akom %in% c("k1102", "k1108", "k1129") ~ "k1108",
     akom %in% c("k1103", "k1141", "k1142") ~ "k1103",
     akom %in% c("k1154", "k1159", "k1160") ~ "k1160",
 # Øvrige Bokna-region beholder sin bkom
     TRUE ~ akom
 ),
 nye_akom_navn = case_when(
   akom %in% c("k1102", "k1108", "k1129") ~ "Sandnes",
   akom %in% c("k1103", "k1141", "k1142") ~ "Stavanger",
   akom %in% c("k1154", "k1159", "k1160") ~ "Vindafjord",
 # Øvrige Bokna-region beholder sitt bkom_navn
   TRUE ~ akom_navn
 ),
 nye_bkom = case_when(
   bkom %in% c("k1102", "k1108", "k1129") ~ "k1108",
   bkom %in% c("k1103", "k1141", "k1142") ~ "k1103",
   bkom %in% c("k1154", "k1159", "k1160") ~ "k1160",
 # Øvrige Bokna-regionen beholder sin akom
   bkom %in% knr_u_SSV ~ bkom,
 # Resten av landet kodes som knr "9999"
   TRUE ~ "k9999"
 ),
 nye_bkom_navn = case_when(
   bkom %in% c("k1102", "k1108", "k1129") ~ "Sandnes",
   bkom %in% c("k1103", "k1141", "k1142") ~ "Stavanger",
   bkom %in% c("k1154", "k1159", "k1160") ~ "Vindafjord",
 # Øvrige Bokna-regionen beholder sitt akom_navn
   bkom %in% knr_u_SSV ~ bkom_navn,
 # Resten av landet kodes som knr "RAL"
   TRUE ~ "RAL"
 )
)


pend_02_24_arbBF_agg <- pend_02_24_arbBF |>
group_by(
  aar, nye_akom, nye_akom_navn,
  nye_bkom, nye_bkom_navn
  ) |>
  summarise(pendlere = sum(pendlere), .groups = "drop") |>
  rename(
    akom      = nye_akom,
    akom_navn = nye_akom_navn,
    bkom      = nye_bkom,
    bkom_navn = nye_bkom_navn
    )

pend_02_24_arbBF_agg |> print(n = 5)

```

## Samlet pendler datasett for Bokna-regionen + RAL

```{r}
#| label: kombinert-pend-02-24

boBF_arb_RAL <- pend_02_24_boBF_agg |>
  filter(akom == "k9999")

pend_02_24 <- bind_rows(
  pend_02_24_arbBF_agg,
  boBF_arb_RAL
)

dim(pend_02_24)
dim(pend_02_24_arbBF_agg)
dim(pend_02_24_boBF_agg)

```
```{r}
# rydder
rm(boBF_arb_RAL, pend_02_24_arbBF, pend_02_24_boBF,
 pend_02_24_ssb_arbBF, pend_02_24_ssb_boBF
)
```

## Totalt antall arbeidstakere i landet (tabell 11616)

```{r}
#| label: hent-11616
#| cache: true

fnr <- c(
"30", "01", "02", "06", "03", "34", "04", "05", "38",
"07", "08", "42", "09", "10", "11", "46", "12", "14",
"15", "50", "16", "17", "18", "54", "19", "20", "31",
 "32", "33", "39", "40", "55", "56"
)

tot_arb_HL_ssb <- ApiData12(
  urlToData = "11616",
  Region    = fnr,
  Alder     = "15-74",
  ContentsCode = "Bosatt",
  Tid       = as.character(2002:2024)
)

tot_arb_HL <- tot_arb_HL_ssb |>
  group_by(Tid) |>
  summarise(arbtak_HL = sum(value), .groups = "drop") |>
  rename(aar = Tid) |>
  arrange(aar) |>
  as_tibble()

# Vis toppen for kontroll
print(tot_arb_HL, n = Inf)
```

## Bor i Bokna – jobber hvor som helst

```{r}
#| label: bBFjHL

BF <- c(knr_u_SSV, "k1103", "k1108", "k1160")


bBFjHL <- pend_02_24 |>
  filter(bkom %in% BF) |>
  group_by(aar) |>
  summarise(bBFjHL = sum(pendlere), .groups = "drop")

bBFjHL

```




## Bor i RAL – jobber i Bokna

```{r}
#| label: bRALjBF

bRALjBF <-
pend_02_24 |>
filter(bkom == "k9999", akom %in% BF) |>
group_by(aar) |>
summarise(bRALjBF = sum(pendlere), .groups = "drop")

bRALjBF

```

## Bor og jobber i RAL

```{r}
#| label: bRALjRAL

total <- tot_arb_HL |>
left_join(bBFjHL,  by = "aar") |>
left_join(bRALjBF, by = "aar") |>
mutate(
bRALjRAL = arbtak_HL - bBFjHL - bRALjBF
)


p_bRALjRAL <- total |>
transmute(
aar       = as.character(aar),
akom      = "k9999",
akom_navn = "RAL",
bkom      = "k9999",
bkom_navn = "RAL",
pendlere  = bRALjRAL
)

total <- tot_arb_HL |>
  select(aar, pendlere = arbtak_HL) |>
  mutate(
    akom      = "k0000",
    akom_navn = "TotaltBo",
    bkom      = "k0000",
    bkom_navn = "TotaltArb",
    .before   = pendlere
  )

p_bRALjRAL |> print(n = 5)

```

##

```{r}
# Legger p_bRALjRAL til pend_02_24

pend_02_24 <- bind_rows(pend_02_24, p_bRALjRAL)

```

```{r}
#| label: Test-pend_matris
# Sjekker at ting ser greit ut ved å lage en foreløpig pendle-matrise for 2010

pend_02_24 |>
  ungroup() |>
  filter(aar == "2010") |>
  select(bkom, akom, pendlere) |>
  pivot_wider(
    names_from = akom,
    values_from = pendlere
    ) |>
  as_flextable(max_row = 30, show_coltype = FALSE) |>
  line_spacing(space = 0.3, part = "all") |>
  colformat_int(big.mark = ' ') |>
  set_table_properties(width = 0.15, layout = "autofit") |>
  padding(padding = 3) |>
  delete_part("foote")
```


## legge til totaler per bosted og arbeidssted

```{r}
#| label: totaler

totalt_arb <- pend_02_24 |>
group_by(aar, akom, akom_navn) |>
summarise(pendlere = sum(pendlere), .groups = "drop") |>
mutate(
bkom      = "k0000",
bkom_navn = "TotaltArb"
)

totalt_bo <- pend_02_24 |>
group_by(aar, bkom, bkom_navn) |>
summarise(pendlere = sum(pendlere), .groups = "drop") |>
mutate(
akom      = "k0000",
akom_navn = "TotaltBo"
)

pendle_data_02_24 <- bind_rows(pend_02_24, totalt_arb, totalt_bo, total)

dim(pendle_data_02_24)
names(pendle_data_02_24)
print(pendle_data_02_24, n = 5)

```


## Andel pendlere

```{r}
# Fikk feil med andel beregningen pga. duplikater
dups <- pendle_data_02_24 |>
  dplyr::count(aar, bkom, bkom_navn, akom, akom_navn) |>
  dplyr::filter(n > 1)

dups

pendle_data_02_24 <- pendle_data_02_24 |>
  distinct(aar, bkom, bkom_navn, akom, akom_navn, .keep_all = TRUE)

```

```{r}
#| label: andeler-wide

andel_pendle_data_02_24 <-
  pendle_data_02_24 |>
  unite(knrN, akom, akom_navn, sep = "_") |>
  group_by(aar, bkom, bkom_navn) |>
  pivot_wider(
    names_from  = knrN,
    values_from = pendlere
  ) |>
  ungroup() |>
  mutate(
    across(
      .cols = starts_with("k"),
      .fns  = ~ round(.x / k0000_TotaltBo * 100, 4)
    )
  )

names(andel_pendle_data_02_24)
dim(andel_pendle_data_02_24)

```

```{r}
tab <- andel_pendle_data_02_24 |>
  filter(aar == 2017) |>
  select(-aar, -bkom_navn)

names(tab) <- str_replace_all(names(tab), "_", "\n")

tab |>
  as_flextable(
    show_coltype = FALSE,
    max_row = 30
    ) |>
  line_spacing(space = 0.5, part = "body") |>
  colformat_double(big.mark = ' ', digits = 2) |>
  set_table_properties(width = 0.25, layout = "autofit") |>
  padding(padding = 3) |>
  delete_part("footer")

```

```{r}
pend_02_24 |>
 filter(aar == "2002") |>
 select(akom, akom_navn) |>
 distinct() |>
 as_flextable(max_row = 30, show_coltype = FALSE) |>
 line_spacing(space = 0.3) |>
 delete_part("footer")


```


```{r}
#| label: andeler-long

andel_pendle_data_02_24_long <- andel_pendle_data_02_24 |>
pivot_longer(
cols      = -c(aar, bkom, bkom_navn),
names_to  = "akom_full",
values_to = "andel"
) |>
separate(
akom_full,
into = c("akom", "akom_navn"),
sep  = "_",
extra = "merge"
) |>
# gjør om til <date> slik at det skal se bedre ut i ggplot()
mutate(
aar = ymd(paste0(aar, "-01-01"))
)

# rydder
apd_0224_l <- andel_pendle_data_02_24_long
rm(andel_pendle_data_02_24_long)


print(apd_0224_l, n = 8, width = 70)
dim(apd_0224_l)
names(apd_0224_l)

```



# Bo- og arbeidsmarkedsregioner NIBR/TØI 2020


```{r}


ba49 <- c("k1103", "k1108", "k1124", "k1127", "k1120", "k1122", "k1121", "k1119", "k1144", "k1130")
ba50 <- c("k1106", "k1146", "k1149", "k1145", "k4612")
ba51 <- c("k1133")
ba52 <- c("k1134")
ba53 <- c("k1135")
ba55 <- c("k4611", "k1160")

alle_ba <- c(ba49, ba50, ba51, ba52, ba53, ba55)

# bo- og arbeidsregioner
pend_ba <- pend_02_24 |>
  mutate(
    ba_reg_bo = case_when(
      bkom %in% ba49 ~ "bo49",
      bkom %in% ba50 ~ "bo50",
      bkom %in% ba51 ~ "bo51",
      bkom %in% ba52 ~ "bo52",
      bkom %in% ba53 ~ "bo53",
      bkom %in% ba55 ~ "bo55",
      TRUE          ~ "bo99"      # bor utenfor disse regionene
    ),
    ba_reg_arb = case_when(
      akom %in% ba49 ~ "arb49",
      akom %in% ba50 ~ "arb50",
      akom %in% ba51 ~ "arb51",
      akom %in% ba52 ~ "arb52",
      akom %in% ba53 ~ "arb53",
      akom %in% ba55 ~ "arb55",
      TRUE          ~ "arb99"     # jobber utenfor disse regionene
    )
  )

```

```{r}
# I løsningsforslaget står det i under overskriften 2020, men tabellen som vises samsvarer med 2010: (Bo- og            arbeidsmarkedregioner NIBR/TØI 2020)

ba_tab_2020 <- pend_ba |>
  filter(aar == "2010") |>
  group_by(ba_reg_bo, ba_reg_arb) |>
  summarise(pendlere = sum(pendlere), .groups = "drop") |>
  tidyr::pivot_wider(
    names_from  = ba_reg_arb,
    values_from = pendlere
  ) |>
  arrange(ba_reg_bo)

ba_tab_2020

```

## Pendling internt i region 49

```{r}
#| label: tbl-intern49
#| tbl-cap: " Bo- og arbeidsmarkedmatrise for region 49 for året 2015. Kommunene utenfor regionen er samlet i 9999."
reg49 <- ba49

pend_reg49_2020 <- pend_02_24 |>
  filter(aar == "2020") |>
  mutate(
    bo49  = if_else(bkom %in% reg49, bkom, "k9999"),
    arb49 = if_else(akom %in% reg49, akom, "k9999")
  ) |>
  group_by(bo49, arb49) |>
  summarise(pendlere = sum(pendlere), .groups = "drop") |>
  tidyr::pivot_wider(
    names_from  = arb49,
    values_from = pendlere
  )

flextable(
  pend_reg49_2020,
  cwidth = 0.75,
  cheight = 0.25
)

```

### Hvor mange bodde i Sola (1124) kommune og jobbet i Kvitsøy (1144) kommune i 2020?

```{r}
pend_02_24 |>
  filter(
    aar  == "2020",
    bkom == "k1124",   # Sola
    akom == "k1144"    # Kvitsøy
  ) |>
  summarise(pendlere = sum(pendlere))

```


### Hvor mange som bor utenfor bo- og arbeidsmarkedssone 49 arbeidet i Sandnes (1108) i 2020?

```{r}
reg49 <- ba49  # kommunene i region 49

pend_02_24 |>
  filter(
    aar  == "2020",
    akom == "k1108",           # Sandnes
    !bkom %in% reg49           # bor utenfor region 49
  ) |>
  summarise(pendlere = sum(pendlere))

```


### Hvilke kommuner i bo- og arbeidsmarkedregion 49 hadde i 2020 flere arbeidstakere som pendlet ut av regionen enn   det var arbeidstakere utenfor regionen som pendlet inn til kommunen?

```{r}
#| label: tbl-innut
#| tbl-cap: "Viser hvor mange som pendlet inn og ut av arbeidsmarkedregion 49 (Stavanger/Sandnes) i år 2020"
reg49 <- ba49

pend_2020 <- pend_02_24 |>
  filter(aar == "2020")

# Ut av regionen
pend_ut <- pend_2020 |>
  filter(bkom %in% reg49, !akom %in% reg49) |>
  group_by(bkom) |>
  summarise(ut = sum(pendlere), .groups = "drop")

# Inn til kommunen fra utenfor regionen
pend_inn <- pend_2020 |>
  filter(akom %in% reg49, !bkom %in% reg49) |>
  group_by(akom) |>
  summarise(inn = sum(pendlere), .groups = "drop") |>
  rename(bkom = akom)

# Sammenlign
netto_pendling <- pend_ut |>
  full_join(pend_inn, by = "bkom") |>
  mutate(
    ut  = tidyr::replace_na(ut,  0),
    inn = tidyr::replace_na(inn, 0),
    netto = ut - inn
  ) |>
  filter(netto > 0) |>
  arrange(bkom)

flextable(netto_pendling)


```


# Definerer funksjoner for plot og tabell

```{r}
#| label: tab_pendlere_funksjoner

tab_pendlere <- function(data, knr, y = 2003, n =6) {
 data = filter(data, bkom == knr)
 data = filter(data, !akom %in% c(knr, "k0000"))
 data = filter(data, year(aar) == y)
 data = arrange(data, desc(andel))
 data = head(data, n = n)
 data = select(data, `Place of work` = akom_navn, `Prop. in %` = andel)
 flxtab = as_flextable(data, show_coltype = FALSE, max_row = 30)
 flxtab = delete_part(flxtab, "footer")
 flxtab = theme_booktabs(flxtab)
 flxtab = line_spacing(flxtab, space = 0.3)
}


```


Lag et linjeplot (geom_line()) som viser utviklingen fra 2002 til 2024 i andelen arbeidstakere som bor og jobber i samme kommune. Hint! Sett «aesthetics» group og colour lik bkom (eller akom).

```{r}
#| label: fig-andel_samme
#| fig-cap: "Viser utviklingen i over andel arbeidstakere som bor og jobber i samme kommune fr 2002-2024"

apd_0224_l |>
  filter(
    akom == bkom,                
    !akom %in% c("k9999", "k0000")
  ) |>
  ggplot(aes(
    x = aar,
    y = andel,
    group  = bkom,              
    colour = bkom_navn           
  )) +
  geom_line(linewidth = 0.8) +
  labs(
    x = NULL,
    y = "Andel (%)",
    colour = "Kommune",
    title = "Andel arbeidstakere som bor og jobber i samme kommune\n2002–2024"
  ) +
  theme(legend.position = "bottom")

```
```{r}
#| label: tbl-andel
#| tbl-cap: "Tabell som viser andelen av arbeidstakere som jobber i samme kommune som hvor de bor i 2023"

tab_2023 <- apd_0224_l |>
  filter(
    aar == "2023-01-01",
    akom == bkom,
  ) |>
  mutate(
    aar = format(as.Date(aar), "%Y"),
    andel = round(andel, 1)
  ) |>
  select(
    år = aar,
    kommune_nr = akom,
    kommune = akom_navn,
    andel
  ) |>
  arrange(desc(andel))

flextable(
  tab_2023,
  cwidth = 0.75,
  cheight = 0.5
  )
          
```

```{r}
utvalg <- c("k1133", "k1119", "k1144", "k1103", "k1130")

```

```{r}
#| label: fig-utvlgpend
#| fig-cap: "Internpendling blant utvalgte kommuner: Hjelmeland, Hå, Kvitsøy, Stavanger og Strand"

apd_0224_l |>
  filter(
    akom == bkom,
    !akom %in% c("k9999", "k0000"),
    bkom %in% utvalg            # <-- KUN disse kommunene
  ) |>
  ggplot(aes(
    x = aar,
    y = andel,
    group  = bkom,
    colour = bkom_navn
  )) +
  geom_line(linewidth = 0.8) +
  labs(
    x = NULL,
    y = "Andel (%)",
    colour = "Kommune",
    title = "Andel arbeidstakere som bor og jobber i samme kommune\nUtvalgte kommuner 2002–2024"
  ) +
  theme(legend.position = "bottom")

```

### Hva er den generelle trenden? Går utviklingen mot at man bor nært der man jobber?

Fra @fig-andel_samme og @fig-utvlgpend ser vi at den generelle trenden viser en svak, men tydelig nedgang i andelen arbeidstakere som jobber i samme kommune som de bor i. Nedgangen er ikke dramatisk, men konsistent. Det betyr at folk i økende grad pendler ut av hjemkommunen sin, og at arbeidsmarkedene i regionen blir mer integrerte over tid. 

## Hvor jobber folk bosatt i Stavanger kommune?

Vi så ovenfor at 68.1% både bor og jobber i Stavanger kommune i 2023, men hvor jobber de som
pendler ut av kommunen? Lag et linje-plot lik ovenfor, men som nå viser andelen som jobber i de ulike
kommunene for folk som bor i Stavanger. Ta med kommuner som har en andel over 1%.

```{r}
#| label: plot_pendlere_funksjon

# lager en funksjon for å gjøre det enklere å lage plots

plot_pendlere <- function(data, knr, grense = 1) {
  
  data_plot <- data |>
    filter(
      bkom == knr,                
      !akom %in% c("k0000"),
      akom != knr, 
      andel >= grense             
    ) |>
    mutate(
      Arbeidssted = akom_navn 
    )
  
  ggplot(data_plot, aes(
    x = aar,
    y = andel,
    colour = Arbeidssted
  )) +
    geom_line(linewidth = 1) +
    labs(
      x = "aar",
      y = "Andel av arbeidstakere",
      colour = "Arbeidssted"
    ) +
    theme_minimal()
}


```

```{r}
#| label: fig-stav
#| fig-cap: "Utviklingen i pendling ut av Stavanger kommune i perioden 2002 til 2024."
plot_pendlere(apd_0224_l, "k1103", grense = 1) +
 ylim(0, 12)

```

```{r}
#| label: tbl-stav
#| tbl-cap: "Andelene som pendler ut av Stavanger i 2023"
tab_pendlere(apd_0224_l,"k1103", n = 7) |>
 colformat_double(digits = 3)
```

### Hvordan har andelen arbeidstakere som både bor og jobber i hhv. Stavanger og Sandnes (dvs. bor og jobber i samme by) utviklet seg over tid?

```{r}
#| label: fig-3
#| fig-cap: "Utvikling i andel internpendling i Stavanger kommune."
# Velger kommunenummer for Stavanger og Sandnes
utvalg <- c("k1103", "k1108")

apd_0224_l |>
  filter(
    akom == bkom,                   
    !akom %in% c("k9999", "k0000"), 
    bkom %in% utvalg                
  ) |>
  mutate(
    Arbeidssted = bkom_navn         
  ) |>
  ggplot(aes(
    x = aar,
    y = andel,
    colour = Arbeidssted,
    group = Arbeidssted
  )) +
  geom_line(linewidth = 1.1) +
  labs(
    x = "aar",
    y = "Andel av arbeidstakere",
    colour = "Arbeidssted"
  ) +
  theme_minimal() +
  theme(
    legend.position = "bottom"
  )

```


## Hvor jobber folk bosatt i Sandnes kommune?

Vi så ovenfor at bare 45,5% av arbeidstakere bosatt i Sandnes jobbet i samme kommune i 2023. Hvor
jobber de som jobber utenfor kommunen? Hvordan har andelen som både bor og jobber i Sandnes
kommune utviklet seg over tid? Diskuter hva som kan være årsaken til at vi har denne forskjellen
mellom Stavanger og Sandnes når det gjelder intern (innen samme kommune) pendling.
Lag et linje-plot lik ovenfor, men som nå viser andelen som jobber i de ulike kommunene for folk som
bor i Sandnes. Lag også en tabell som ovenfor som viser de fem med størst andel i 2023.

```{r}
#| label: fig-sand
#| fig-cap: "Utviklingen i pendling ut av Sandnes kommune i perioden 2002 til 2024."

plot_pendlere(apd_0224_l, "k1108", grense = 1.7)
```
```{r}
#| label: tbl-sand
#| tbl-cap: "Andelene som pendler ut av Sandnes i 2023"
tab_pendlere(apd_0224_l, "k1108") |>
 colformat_double(digits = 3)
```


## Hvor jobber folk bosatt i Sola kommune?

Vi så ovenfor at 39.4% både bor og jobber i Sola kommune i 2023. Hvor jobber de som pendler ut av
kommunen?
Lag et linje-plot lik ovenfor, men som nå viser andelen som jobber i de ulike kommunene for folk som
bor i Sola. Lag også en tabell som ovenfor som viser de fem med størst andel i 2023.

```{r}
#| label: "fig-sola"
#| fig-cap: "Utviklingen i pendling ut av Sola kommune i perioden 2002 til 2024."
plot_pendlere(apd_0224_l, "k1124", grense = 3)
```
```{r}
#| label: tbl-sola
#| tbl-cap: "Andelene som pendler ut av Sola i 2023"
tab_pendlere(apd_0224_l, "k1124") |>
 colformat_double(digits = 3)
```

## Hvor jobber folk bosatt i Klepp kommune?

Klepp kommune ligger plassert mellom Sandnes og Bryne. Vi så ovenfor at 35,0% både bor og jobber i
denne kommunen. Hvor jobber de som pendler ut av kommunen?
Lag et linje-plot lik ovenfor, men som nå viser andelen som jobber i de ulike kommunene for folk som
bor i Klepp. Lag også en tabell som ovenfor som viser de fem med størst andel i 2023.

```{r}
#| label: "fig-klepp"
#| fig-cap: "Utviklingen i pendling ut av Klepp kommune i perioden 2002 til 2024."

plot_pendlere(apd_0224_l, "k1120", grense = 1.7)
```



```{r}
#| label: tbl-Klepp
#| tbl-cap: "Andelene som pendler ut av Klepp i 2023"
tab_pendlere(apd_0224_l, "k1120") |>
 colformat_double(digits = 3)
```

## Hvor jobber folk bosatt i Haugesund kommune?

Lag et linje-plot lik ovenfor, men som nå viser andelen som jobber i de ulike kommunene for folk som
bor i Bjerkreim. Lag også en tabell som ovenfor som viser de fem med størst andel i 2023.

```{r}
#| label: "fig-haug"
#| fig-cap: "Utviklingen i pendling ut av Haugesund kommune i perioden 2002 til 2024."

plot_pendlere(apd_0224_l, "k1106", grense = 1.7)
```



```{r}
#| label: tbl-Haug
#| tbl-cap: "Pendling ut av Haugesund kommune i 2023."
tab_pendlere(apd_0224_l, "k1106") |>
 colformat_double(digits = 1)
```


## Hvor jobber folk bosatt i Karmøy kommune?

Lag et linje-plot lik ovenfor, men som nå viser andelen som jobber i de ulike kommunene for folk som
bor på Karmøy. Lag også en tabell som ovenfor som viser de fem med størst andel i 2023.

```{r}
#| label: "fig-karm"
#| fig-cap: "Utviklingen i pendling ut av Karmøy kommune i perioden 2002 til 2024."

plot_pendlere(apd_0224_l, "k1149", grense = 1.7)
```



```{r}
#| label: tbl-Karm
#| tbl-cap: "Pendling ut av Karmøy kommune i 2023."
tab_pendlere(apd_0224_l, "k1149") |>
 colformat_double(digits = 3)
```

# Pendlematriser

Lager pendle-matriser for årene: 2002,2005,2010,2015 og 2021

```{r}
#| label: pend_mat_funksjon

pend_mat <- function(data, aar_valgt) {
  
  data |>
    ungroup() |>
    filter(aar == aar_valgt) |>
    select(bkom, akom, pendlere) |>
    pivot_wider(
      names_from = akom,
      values_from = pendlere,
      values_fill = 0
    ) |>
    as_flextable(max_row = 30, show_coltype = FALSE) |>
    line_spacing(space = 0.3, part = "all") |>
    colformat_int(big.mark = ' ') |>
    set_table_properties(width = 0.15, layout = "autofit") |>
    padding(padding = 3) |>
    delete_part("footer")
}

```



```{r}
pend_mat(pendle_data_02_24, 2002)
pend_mat(pendle_data_02_24, 2005)
pend_mat(pendle_data_02_24, 2010)
pend_mat(pendle_data_02_24, 2015)
pend_mat(pendle_data_02_24, 2021)

```













